ACORDAO-COMPLETO-2512614

ACÓRDÃO 2268/2021 ATA 37/2021 - PLENÁRIO

VISTOS, relatados e discutidos estes autos de processo de aposentadoria, ora em revisão de ofício;
Considerando o entendimento firmado pelo Supremo Tribunal Federal (STF) no Recurso Extraordinário 636.553/RS, segundo o qual ocorre o registro automático do ato de concessão de aposentadoria cinco anos após seu ingresso nesta Corte de Contas,
Considerando que o STF, no julgamento dos embargos de declaração do citado processo, admitiu a possibilidade de o Tribunal de Contas da União rever, na forma do art. 54 da Lei 9.784/1999, o ato registrado por decurso de prazo, assegurado o direito ao contraditório e à ampla defesa,
Considerando que, notificada sobre a irregularidade verificada no pagamento de adicional por tempo de serviço, a interessada permaneceu silente,
ACORDAM os Ministros do Tribunal de Contas da União, reunidos em sessão plenária, diante das razões expostas pelo relator e com fundamento na Constituição Federal, art. 71, III e IX, na Lei 8.443/1992, art. 1º, V, e 39, II,  em:
9.1. considerar ilegal a concessão de aposentadoria à sra. Salete Xavier de Lima e negar registro ao respectivo ato;
9.2. dispensar a devolução dos valores indevidamente recebidos de boa-fé, nos termos do Enunciado 106 da Súmula de Jurisprudência desta Corte;
9.3. determinar à Universidade Federal do Ceará que adote as seguintes providências, sob pena de responsabilidade solidária da autoridade administrativa omissa:
9.3.1. dê ciência desta deliberação à sra. Salete Xavier de Lima no prazo de quinze dias e faça juntar a estes autos, nos quinze dias subsequentes, o comprovante de notificação (AR) ;
9.3.2. suspenda os pagamentos efetuados com base no ato ora impugnado no prazo de quinze dias;
9.4. orientar a Universidade Federal do Ceará que a presente concessão poderá prosperar mediante a edição de novo ato livre das irregularidades ora apontadas;
9.5. determinar à Secretaria de Fiscalização de Integridade de Atos e Pagamentos de Pessoal e de Benefícios Sociais que acompanhe o cumprimento desta deliberação.

Revisão de ofício de ato inicial de aposentadoria registrado tacitamente.

Universidade Federal do Ceará.

3. Interessados/Responsáveis:
3.1. Interessado: Salete Xavier de Lima (XXX.142.363-XX).

13.1. Ministros presentes: Bruno Dantas (na Presidência), Walton Alencar Rodrigues, Benjamin Zymler (Relator), Augusto Nardes, Aroldo Cedraz, Raimundo Carreiro e Jorge Oliveira.
13.2. Ministro-Substituto convocado: Augusto Sherman Cavalcanti.
13.3. Ministros-Substitutos presentes: Marcos Bemquerer Costa, André Luís de Carvalho e Weder de Oliveira.

SALETE XAVIER DO NASCIMENTO

BENJAMIN ZYMLER

Adoto como relatório a instrução a cargo da Secretaria de Fiscalização de Integridade de Atos e Pagamentos de Pessoal e de Benefícios Sociais (Sefip) , com a qual manifestou sua concordância o representante do Ministério Público junto ao Tribunal de Contas da União (MPTCU) : 
"INTRODUÇÃO
Trata-se de revisão de ofício de ato inicial de concessão de aposentadoria de Salete Xavier de Lima, ex-servidora da Universidade Federal do Ceará, registrado tacitamente em razão do decurso de cinco anos de entrada no TCU, à luz da decisão exarada pelo STF no Recurso Extraordinário 636.553/RS.
O ato foi submetido, para fim de registro, à apreciação do Tribunal de Contas da União (TCU) , de acordo com o art. 71, inciso III, da Constituição Federal. O cadastramento e a disponibilização ao TCU ocorreram por intermédio do Sistema de Apreciação e Registro de Atos de Admissão e Concessões, na forma dos arts. 2º, caput e incisos I a VI, e 4º, caput, da Instrução Normativa - TCU 78/2018.
EXAME TÉCNICO
 O ato em exame ingressou no TCU em 26/9/2012. Portanto, à luz da decisão exarada pelo STF no Recurso Extraordinário 636.553/RS, restou tacitamente registrado ao completar cinco anos nesta Corte de Contas, em 26/9/2017. 
Nada obstante, consoante previsto no voto que fundamentou a decisão proferida naquele RE, o TCU pode rever a concessão no prazo de cinco anos, a contar da data do registro e com fundamento no art. 54 da Lei 9.784/1999.
Exame anterior desta Unidade propôs considerar legal o ato em tela, com determinação para correção do percentual de ATS para 14% (peças 10-11) . O MPTCU divergiu da proposta por considerar que a interessada somente faria jus ao percentual de 12% (peça 13) . 
Ato contínuo, o Acórdão 1720/2021-TCU-Primeira Câmara, relatado pelo Ministro Benjamin Zymler (peça 15) , determinou o retorno dos autos à Sefip a fim de que fossem adotadas as medidas cabíveis à revisão de ofício da aposentadoria da interessada, tendo em vista a irregularidade observada no pagamento do adicional por tempo de serviço. 
No serviço público federal o adicional de tempo de serviço foi concedido, inicialmente, pelo artigo 146 da Lei 1.711/1952, nos percentuais de 15%, ao funcionário que contasse 20 anos de efetivo exercício e de 25%, a partir de 25 anos de efetivo exercício. 
Posteriormente, com o advento da Lei 4.345/1964, a gratificação por tempo de serviço - GATS passou a ser da seguinte forma, conforme disposição contida no seu art. 10, abaixo transcrito: 
Art. 10. A gratificação adicional a que se refere o artigo 146 da Lei nº 1.711, de 28 de outubro de 1952, passará a ser concedida, na base de 5% (cinco por cento) , por quinquênio de efetivo exercício, até 7 (sete) quinquênios. 
Com a publicação da Lei 8.112/1990, o artigo 67, em sua redação original, estabelecia o seguinte: 
Art. 67. O adicional por tempo de serviço é devido à razão de 1% (um por cento) por ano de serviço público efetivo, incidente sobre o vencimento de que trata o art. 40. 
Parágrafo único. O servidor fará jus ao adicional a partir do mês em que completar o anuênio. 
Contudo, essa redação foi alterada pela Lei 9.527, de 10/12/1997, passando o mencionado dispositivo a ter novo comando com limite máximo: 
Art. 67. O adicional por tempo de serviço é devido à razão de cinco por cento a cada cinco anos de serviço público efetivo prestado à União, às autarquias e às fundações públicas federais, observado o limite máximo de 35% incidente exclusivamente sobre o vencimento básico do cargo efetivo, ainda que investido o servidor em função ou cargo de confiança. 
Por fim, o artigo 67 foi revogado pela Medida Provisória 2.225-45, de 2001. A referida norma, em seu art. 15 assim dispôs: 
Art. 15. Revogam-se: 
 (...) 
II - o inciso III do art. 61 e o art. 67 da Lei no 8.112, de 1990, respeitadas as situações constituídas até 8 de março de 1999. (Destaquei.) 
O ato submetido a exame apresenta diversas inconsistências referentes ao tempo de serviço da inativa.  
De acordo com dados extraídos do Siape (peças 8 e 14) , a inativa ingressou no serviço público em 1/3/1985 e sua inativação data de 23/12/1997. Assim, no momento de sua aposentadoria, a interessada contava com 12 anos, 9 meses e 22 dias de tempo de serviço público federal, fazendo jus, dessa forma, ao percentual de 12% de adicional por tempo de serviço (ATS) . 
Portanto, tendo em vista o pagamento de ATS em percentual superior ao devido, cabe revisar de ofício o registro tácito do presente ato, a fim de considerá-lo ilegal. 
Registre-se que foi realizada a oitiva da interessada para que se pronunciasse sobre a irregularidade apontada, mas não se obteve resposta (peças 23-24) . 
CONCLUSÃO
Tendo em vista o pagamento de ATS em percentual superior ao devido, cabe revisar de ofício o registro tácito do presente ato, para considerá-lo ilegal
Destaque-se que a análise deste processo levou em conta os dispositivos da Resolução TCU 315/2020.  
PROPOSTA DE ENCAMINHAMENTO
Ante o exposto, conforme o preceituado no artigo 71, inciso III, da Constituição Federal de 1.988; c/c os artigos. 1º, inciso V, e 39, inciso II, da Lei 8.443/92, c/c os artigos 1º, inciso VIII, 260, §1º, do Regimento Interno do TCU, e tomando por base as informações prestadas pelo órgão de controle interno e as verificações feitas pela unidade técnica, na forma prevista no artigo 260, caput, do Regimento Interno do TCU, propõe-se:
1.1. revisar de ofício o Acórdão 1720/2021-TCU-Primeira Câmara, que registrou tacitamente o ato inicial de aposentadoria de Salete Xavier de Lima (CPF: XXX.142.363-XX) , para que seja considerado ilegal;
1.2. determinar à Universidade Federal do Ceará, com fundamento no art. 4º, inciso I, da Resolução TCU 315/2020, que:
1.2.1. faça cessar os pagamentos decorrentes do ato impugnado, comunicando ao TCU, no prazo de quinze dias, as providências adotadas, nos termos dos art. 262, caput, do Regimento Interno do TCU, 8º, caput, da Resolução - TCU 206/2007; 
1.2.2. cadastre no Sistema e-Pessoal, no prazo de 30 dias, com fulcro no art. 19, § 3º, da IN 78/2018 do TCU, novo ato de aposentadoria escoimado da irregularidade verificada nos autos;
1.2.3. informe à interessada o teor do acórdão que for prolatado, alertando-a de que o efeito suspensivo proveniente de eventual interposição de recurso junto ao TCU não a exime da devolução dos valores indevidamente percebidos após a notificação, em caso de não provimento desse recurso;
1.2.4. encaminhe ao TCU, no prazo de trinta dias, comprovante da data de sua ciência, nos termos do art. 4º, § 3º, da Resolução - TCU 170/2004."
É o relatório.

não há.

Procurador Rodrigo Medeiros de Lima.

PESSOAL. APOSENTADORIA. REVISÃO DE OFÍCIO DE ATO REGISTRADO TACITAMENTE. PAGAMENTO A MAIOR DE ATS. NOTIFICAÇÃO DA INTERESSADA, QUE SE MANTEVE SILENTE. ILEGALIDADE DA CONCESSÃO. DISPENSA DA DEVOLUÇÃO DOS VALORES INDEVIDAMENTE RECEBIDOS DE BOA-FÉ, NOS TERMOS DO ENUNCIADO 106 DA SÚMULA DE JURISPRUDÊNCIA DO TCU. DETERMINAÇÕES.

APOSENTADORIA (APOS)

Secretaria de Fiscalização de Integridade de Atos e Pagamentos de Pessoal e de Benefícios Sociais (Sefip).

Trata-se de processo de aposentadoria de servidora da Universidade Federal do Ceará (UFC) , em fase de revisão de ofício, uma vez registrada tacitamente, nos termos do entendimento firmado pelo STF no RE 636.553/RS.
2. De início, relembro que o procedimento de revisão de ofício atualmente utilizado decorre da questão de ordem suscitada 2/2006 pela Presidência na sessão de 16/8/2006 (Ata 33/2006-Plenário) , exarada nos seguintes termos:
Verificada a necessidade de revisão de ofício de que trata o art. 260, § 2º, do Regimento Interno - TCU, ante a constatação de existência de violação à ordem jurídica ou, ainda, de ocorrência de má-fé, identificadas em ato apreciado pelo Tribunal, a Secretaria de Fiscalização de Pessoal (Sefip) deverá enviar o respectivo processo à Secretaria-Geral das Sessões (SGS) , para inclusão em sorteio de Relator, entre os Ministros integrantes do Plenário, excluindo-se aquele que tiver proferido o voto condutor da deliberação a ser revista.
3. Durante a tramitação do processo, verificou-se a ocorrência de registro tácito em 29/9/2017, nos termos do entendimento do STF, o que foi consignado no Acórdão 1720/2021-TCU-Primeira Câmara, que encaminhou o ato à Sefip para dar início aos procedimentos de revisão de ofício. 
4. Uma vez que a relatoria deste processo foi a mim atribuída em razão de sorteio realizado dentre os membros do Plenário e não houve decisão de mérito por parte deste Tribunal, tenho por desnecessária a realização de novo sorteio.
5. No mérito, trata-se de rever, de ofício, a concessão de aposentadoria à sra. Salete Xavier de Lima, aposentada no cargo de Técnico de Enfermagem da UFC em 23/12/1997 na modalidade aposentadoria por invalidez com proventos integrais. 
6. O ato concessório somente foi encaminhado ao Tribunal em 28/9/2012, tendo seu registro tácito ocorrido em 28/9/2017.
7. A irregularidade apontada nos autos refere-se ao pagamento a maior da gratificação adicional por tempo de serviço (ATS) , no percentual de 15%, considerando que a interessada ingressou no serviço público em 1/3/1985 e inativou-se em 23/12/1997, o que conferiria a ela o ATS no percentual de 12%.
8. Ademais, de acordo com o formulário Sisac de pç. 2, a sra. Salete teria 15 anos, 10 meses e 27 dias de tempo de serviço público, o que é inconsistente com a data de ingresso no serviço público (constante do Siape e do próprio formulário) .
9. A inativa foi notificada da ilegalidade por meio do Ofício  9743/2021-TCU/Seproc (pçs. 19 e 21) , mas quedou silente.
10. Assim sendo, uma vez verificado o pagamento a maior da vantagem mencionada, deve-se rever de ofício a concessão e determinar à origem a suspensão dos pagamentos feitos com base no ato ora impugnado.
11. Dessa forma, para que não haja solução de continuidade no pagamento dos proventos, deverá a UFC reduzir o percentual do ATS para 12% e emitir novo ato, do qual constem informações corretas sobre o tempo de serviço da servidora.
12. Por fim, proponho a aplicação do Enunciado 106 da Súmula de Jurisprudência desta Corte para dispensar a devolução dos valores indevidamente recebidos de boa-fé pela interessada.

Diante do exposto, acolho os pareceres e VOTO por que o Tribunal adote a deliberação que ora submeto a este colegiado.
TCU, Sala das Sessões, em 22 de setembro de 2021.
BENJAMIN ZYMLER 
Relator